臺灣高雄地方法院刑事判決　　　　　　　　　　　　　　九十二年度醫訴字第二號
　　公　訴　人　臺灣高雄地方法院檢察署檢察官
　　被　　　告　乙○○
　　選任辯護人　紀錦隆
　　　　　　　　施介元　律師
右列被告因違反醫師法案件，經檢察官提起公訴（九十二年度偵字第一０五０八號、
第一二九六六號），及移請併案審理（九十二年度偵字第一五０四五號），本院判決
如左：
     主  文
乙○○未取得合法醫師資格，擅自執行醫療業務，處有期徒刑捌月，緩刑貳年。
     事  實
一、乙○○係位於高雄市三民區○○○路一七三號群安藥局之負責人，雖有藥師執照
    ，然並不具有醫師資格，明知未取得合法醫師資格，不得擅自執行醫療業務，竟
    於民國九十二年一月二十三日下午六時許，受邱吳美玉之夫甲○委託，前往高雄
    市三民區○○○路二七六巷五十號，為身體不適之邱吳美玉看診，並聽信甲○所
    言誤認邱吳美玉僅係罹患感冒，而以靜脈注射方式為其施打含NICOTINAMIDE、葡
    萄糖與維他命等成分之點滴，又於九十二年一月二十四日晚間八時許，再經甲○
    電話委託，至邱某住處以前開方式為邱吳美玉注射同一針劑，並無醫師處方箋而
    開立含acetaminophen（解熱鎮痛劑）、ethoxybenzamide、dextromethorphan
    （鎮咳劑）等成分之藥物予邱吳美玉服用，而擅自執行醫療業務。嗣於九十二年
    一月二十五日凌晨一時十分許，邱吳美玉倒臥地面後經甲○送往高雄醫學大學附
    設中和紀念醫院急救後，因病毒性敗血性休克併發支氣管肺泡肺炎、顱內出血及
    腦膜腦炎不治死亡。
二、案經台灣高雄地方法院檢察署檢察官相驗後偵查起訴。
    理  由
壹、被告被訴違反醫師法部分：
一、訊據被告乙○○對於右揭違反醫師法之犯行坦承不諱，核與證人即被害人邱吳美
    玉之夫甲○於警詢、偵查及本院審理時證述之情節相符，並有扣案藥物一袋可資
    為證。按凡以治療、矯正或預防人體疾病、傷害、殘缺為目的，所為的診察、診
    斷及治療，或基於診察、診斷結果，以治療為目的，所為的處方、用藥、施術或
    處置等行為均屬醫療行為，是為病人診察疾病、打針、注射點滴、開藥方及針灸
    等應屬醫師法第二十八條所稱之醫療業務；被告未具醫師資格，僅為藥師，逕為
    病患邱吳美玉施打點滴注射並開立藥方而提供藥品之醫療行為，其所為確係擅自
    執行醫療業務當無疑義，本件事證明確，被告違反醫師法之犯行堪予認定。
二、核被告所為，係犯醫師法第二十八條第一項之罪。又被告未取得合法醫師資格，
    先後多次擅自執行醫療業務，均應包括於一個執行醫療業務之範疇，為實質上一
    罪，僅能單純成立一個未具醫師資格擅自執行醫療業務罪，併此敘明。爰審酌被
    告犯罪動機、目的、情節、擅自執行醫療業務對患者身體健康所生危害，及犯罪
    後坦承犯行，態度良好等一切情狀，量處如主文所示之刑。另查被告前未曾受有
    期徒刑以上刑之宣告，有台灣高等法院被告全國前案紀錄表可按，其因一時失慮
    ，致罹重典，經此刑之宣告後，應知警惕而無再犯之虞，本院因認其所宣告之刑
    ，以暫不執行其刑為當，予以宣告緩刑二年，用啟自新。扣案被告開立與被害人
    之藥物，雖係醫師法第二十八條前段所謂「所使用之藥」，然該等藥物既已交付
    予被害人而非被告所有，前開條文復無不論屬於被告與否均得以沒收之規定，自
    不得宣告沒收，附此說明。
貳、被告被訴業務過失致死部分：
一、檢察官以台灣高雄地方法院檢察署九十二年度偵字第一五０四五號移請併案意旨
    認被告在診療上之判斷及用藥方面有過失，其所用之藥物及注射之針劑導致被害
    人死亡，因認被告另涉犯刑法第二百七十六條第二項業務過失致死罪嫌。
二、按犯罪事實應依證據認定之，無證據不得推定其犯罪事實；又不能證明被告犯罪
    者，應諭知無罪之判決，刑事訟訴法第一百五十四條第二項、第三百零一條第一
    項分別定有明文。次按認定不利於被告之事實，須依積極證據，苟積極證據不足
    為不利於被告事實之認定時，即應為有利於被告之認定，更不必有何有利之證據
    ；最高法院三十年上字第八一六號及四十年台上字第八六號判例可資參照。又為
    刑事訴訟上證明之資料，無論其為直接證據或間接證據，均須達於通常一般之人
    均不至於有所懷疑，而得確信其為真實之程度，始得據為有罪之認定，若其關於
    被告是否犯罪之證明未能達此程度，而有合理懷疑之存在，致使無從形成有罪之
    確信，根據「罪證有疑，利於被告」之證據法則，即不得遽為不利於被告之認定
    ，此觀諸最高法院七十六年台上字第四九八六號判例意旨自明。
三、公訴人認被告涉犯前述業務過失致死罪嫌，無非以：(一)、扣案被告交給死者服用
    的藥物（台灣高雄地方法院檢察署九十二年檢總管字第五○八九號贓證物品清單
    所示）。(二)、台灣高雄地方法院檢察署九十二年度相字第一五六號相驗卷所附之
    驗斷書及解剖報告書、法務部法醫研究所九十二年四月二十三日法醫理字第○九
    二○○○六六號函及所附九二法醫所醫鑑字第○二七七號鑑定書、博正醫院、全
    一診所、崇仁醫院之診斷證明書。(三)、被告於警詢、偵查中關於違反醫師法的自
    白；告訴人甲○關於被告違反醫師法及過失致死之指訴等，為其論斷之依據。
四、訊據被告雖坦承有為死者注射前開針劑及開立三包藥物之情事，惟堅決否認有業
    務過失致死之犯行，辯稱：我認為被告死亡的原因與我注射的維他命劑與葡萄糖
    無關，我發現被害人手、腳有瘀血時，有告訴其若有狀況應就醫，而且被害人並
    未服用我所開的三包藥物等語。按刑法第二百七十六條第二項所定之業務過失致
    死罪，係以從事業務之人，因業務上之過失，使被害人發生死亡結果，且該業務
    上之過失行為與被害人之死亡結果間有相當因果關係存在為構成要件。而所謂相
    當因果關係，係指依經驗法則，綜合行為當時所存在之一切事實，為客觀之事後
    審查，認為在一般情形下，有此環境、有此行為之同一條件，均可發生同一之結
    果者，則該條件即為發生結果之相當條件，行為與結果即有相當之因果關係。反
    之，若在一般情形下，有此同一條件存在，而依客觀之審查，認為不必皆發生此
    結果者，則該條件與結果並不相當，不過為偶然之事實而已，其行為與結果間即
    無相當因果關係（最高法院七十六年台上字第一九二號判例、九十二年度台上字
    第四一六號判決參照）。是行為人過失責任之認定，須行為人對於結果之發生有
    注意之義務，並有注意能力，惟因違背其注意義務，而導致結果之發生，且該結
    果之發生與該注意義務之違反須有相當因果關係，始成立過失責任。經查：
(一)、本件被害人死亡之結果，有台灣高雄地方法院檢察署九十二年度相字第一五六號
    相驗卷所附之驗斷書及解剖報告書可憑，而被害人之死亡原因係病毒性敗血性休
    克併發支氣管肺泡肺炎和顱內出血及腦膜腦炎而死亡，與藥物（含被告施打之點
    滴瓶內殘餘藥物、交付予邱吳美玉之藥物、博正醫院藥袋內藥物及全一耳鼻喉科
    藥袋內藥物）應無關聯之事實，亦據前開報告書載明，是被告為被害人施打之針
    劑及給予之藥物並非導致被害人死亡之直接原因，應堪認定。
(二)、又被告係合格藥劑師，然未具醫師資格之事實，迭經被告於警詢、偵查及審理中
    供陳不諱，並有藥師證書一紙可憑，被告未具醫師資格而為醫療業務固如前述，
    惟此不當然意味被告當然應就被害人之死亡結果負過失致死之責，仍應就被告所
    為有否應注意、能注意而未注意之情事，以及其所為醫療行為與被害人死亡結果
    之間有無相當因果關係等因素為斷。
(三)、本件被害人於九十二年一月十八日因感冒症狀至進安醫院求診（病例號碼一三四
    七五號），該院認係上呼吸道感染，給予針劑及藥物治療，被害人又因手、腳瘀
    血發黑無法走動，於同年月二十日上午六時許以急診方式至高雄重仁骨科醫院求
    診（病例號碼三二一二０六號），該院病歷記載被害人右下腿肌膜炎及左足肌膜
    炎，並給予針劑和藥物治療，同年月二十二日上午十一時許，被害人復因左足底
    肌膜炎及下腿肚疼痛至博正醫院就診，該院給予消炎止痛劑治療，被害人又曾於
    同年月十二、十五、二十三日，先後至全一耳鼻喉科求診，經診斷為慢性鼻竇炎
    而經該院施以治療之事實，有偵查卷所附前開醫院之回函及診斷證明書各四紙可
    資為證，固可知被害人經被告診療之前，已出現身體不適之症狀且曾經數度至醫
    院求診，而被告於警詢及本院審理中亦自承為被害人注射針劑之時，確實發現被
    害人手、腳有瘀血之情狀，然本件並無證據證明被告為被害人為醫療時，知悉被
    害人有前開就診紀錄，而證人即告訴人甲○於本院審理中亦表示伊當時僅告訴被
    告被害人罹患感冒，又一般成人之敗血性休克雖然會在身體之小血管處造成出血
    點，但本件並無實驗證據及出血之皮膚送驗，以致無從判斷被告為前開醫療行為
    之時，是否已有敗血性之血小板低下情狀，有法務部法醫研究所九十三年九月二
    十一日法醫理字第０９３０００３４３３號函可憑，是被告所謂被害人手、腳瘀
    血之情狀未必即為被害人敗血性休克之徵兆，再者，被害人於案發前先後至數家
    醫療院所求診，據進安醫院之病歷記載，被害人於九十二年一月十八日便出現手
    、腳瘀血發黑無法走動之症狀，然其嗣後求診之其他醫療院所均未於病歷中就該
    症狀有所描述，以各該醫療院所從業人員之專業背景猶無法據前開瘀血情形認定
    與被害人嗣後將有病毒性敗血性休克之可能，自難謂被告據此一觀察即得以預見
    被害人死亡之結果而應加以注意且得以注意。
(四)、再者，被告不具醫療專業背景且非合格醫師，見被害人有手、腳瘀血之情狀而仍
給予針劑，業如前述，然被告自警詢至本院審理中始終表示，伊於診療過程中有
    告訴被害人若有藥物過敏或其他不適症狀應就醫，此一說詞雖因被害人已死亡而
    無從查證，然既無積極證據證明被告所辯有何不足採，自應為有利於被告之認定
    ，另被告開與被害人之三包藥物被害人並未服用於案發後扣案之事實，亦據證人
    甲○供述屬實（見偵查卷第八頁），且有前開藥物扣案可憑。又被告施予針劑之
    後縱為前開告知，若被害人未採納被告之意見，尚難想像被告得以有何作為得以
    使被害人就醫，況據現存證據及資料並無法判斷若被害人於九十二年一月二十三
    日及同年一月二十四日間就醫，是否必然得以防止被害人死亡結果之發生，亦有
    法務部法醫研究所前開函文可憑，是綜合被告行為當時所存在之一切事實為客觀
    之事後審查，在一般情形下，縱或被害人聽取被告之意見即時就醫亦不必然得以
    防止被害人死亡結果之發生，是被告未拒絕被害人之請求令其向醫師求診之行為
    ，與被害人死亡之結果間並無相當因果關係。
五、綜上所述，本案並無具體積極證據足以證明被告有何應注意、能注意而未予注意
    之情狀，且無證據證明被害人之死亡與被告之醫療行為有相當因果關係，此外，
    復查無被告有何業務過失之行為，自屬不能證明被告有公訴人所述之業務過失致
    死之罪，是此一移請併案審理部分與前開業經起訴有罪部分並無裁判上一罪關係
    ，本院無從併予審究，應退由檢察官另為適法之處理，附此敘明。
據上論斷，應依刑事訴訟法第二百九十九條第一項前段，醫師法第二十八條前段，刑
法第十一條前段、第七十四條第一款，判決如主文。
本案經檢察官丙○○到庭執行職務
中      華      民      國    九十三    年      十      月    十二     日
                                  臺灣高雄地方法院刑事第十庭
                                      審判長  法  官    李璧君
                                              法  官    張茹棻
                                              法  官    卓立婷
右正本證明與原本無異。
如不服本判決，應於判決送達後十日內，向本院提出上訴狀。
                                              書記官    李春慧
中      華      民      國    九十三    年      十     月     二十九   日
附錄本件論罪法條全文：
醫師法第二十八條
未取得合法醫師資格，擅自執行醫療業務者，處六個月以上五年以下有期
徒刑，得併科新臺幣三十萬元以上一百五十萬元以下罰金，其所使用之藥
械沒收之。但合於下列情形之一者，不罰：
一  在中央主管機關認可之醫療機構，於醫師指導下實習之醫學院、校學
    生或畢業生。
二  在醫療機構於醫師指示下之護理人員、助產人員或其他醫事人員。
三  合於第十一條第一項但書規定。
四  臨時施行急救。
